【裁判字號】    98,訴,1742
【裁判日期】    990317
【裁判案由】    債務人異議之訴
【裁判全文】
臺灣臺北地方法院民事判決              98年度訴字第1742號
原      告  乙○○
訴訟代理人  黃碧芬律師
被      告  聯邦商業銀行股份有限公司
法定代理人  丁○○
訴訟代理人  丙○○
            甲○○
            戊○○
上列當事人間債務人異議之訴事件，經本院於中華民國99年3月3
日言詞辯論終結，判決如下：
    主      文
台灣台北地方法院九十八年度司執字第五六八六六號兩造間給付
票款強制執行事件所為強制執行程序應予撤銷。
第一審訴訟費用新台幣參萬肆仟肆佰陸拾貳元應由原告負擔。
    事實及理由
一、原告起訴主張：伊於民國 (下同)83 年1月間向被告借款新
    台幣 (下同)850 萬元 (下稱系爭借款)，並提供伊所有坐落
    台北市○○區○○段2小段地號3、3-3地號土地及其上門牌
    號碼為台北市○○○路○段132號12樓房屋 (下稱系爭房地)
    為擔保，為被告設定最高限額1,020萬元抵押權，惟伊從未
    簽發任何本票予被告。詎被告竟持非由伊所簽發如附表所示
    金額各為670萬元、180萬元之本票二紙 (下稱系爭本票)，
    向台灣板橋地方法院聲請准予強制執行，並經該院以90年度
    票字第6196號裁定 (下稱系爭本票裁定)予以准許，被告乃
    持上開本票裁定向本院聲請對系爭房地予以強制執行，而由
    本院98年度司執字第56866號給付票款強制執行事件 (下稱
    系爭強制執行事件)受理在案。然二造已於91年2月間就系爭
    借款予以協商，約定伊所應清償之本息共計850萬元，並於
    每月清償130,002元，至全數清償完畢為止，伊均依約按期
    繳納；又系爭本票縱屬真正，惟系爭本票裁定係於91年4月
    18日確定，故系爭本票債權算至96年4月18日已罹於時效，
    是被告遲至98年7月3日始持系爭本票裁定向本院聲請強制執
    行，伊自得拒絕給付等情，爰依據強制執行法第14條第1項
    前段及第2項之規定，提起本訴，並聲明：系爭強制執行事
    件之強制執行程序應予撤銷。
二、被告則以：原告於83年間1月間邀同訴外人高文宜為連帶保
    證人，向伊借款850萬元，並約定借款期間為1年，惟因原告
    屆期無力清償，乃逐年向伊申辦展期清償。嗣原告於90年4
    月間再就系爭借款之其中180萬元部分申辦展期清償3年，約
    定按月清償本金5萬元，於三年內清償完畢，其餘670萬元部
    分，則申辦展期清償13年，約定按月攤還本息71,500元，並
    同時簽發系爭本票以為擔保。惟迄至98年7月3日伊持系爭本
    票裁定對原告聲請強制執行之日止，原告僅清償180萬元借
    款本息部分，至於670萬元借款部分，尚積欠本金337萬
    9,416 元及自98年1月7日起算之利息、違約金；又系爭本票
    上所加蓋之原告印文，與其所不爭執為真正之授信約定書、
    借款展期約定書上所加蓋之原告印文相同，足證系爭本票為
    真正；又伊取得系爭本票裁定後，原告迄至97年4月30日止
    仍有按月清償系爭借款之情事，而系爭本票債權與系爭借款
    債權係屬同一筆債權，可見原告就系爭本票債權已為承認，
    故系爭本票債權之消滅時效已中斷，並未罹於時效云云，資
    為抗辯，並聲明：原告之訴駁回。
三、原告主張伊於83年間向被告借款850萬元，並以系爭房地為
    被告設定最高限額1,020萬元抵押權以為擔保，嗣被告於90
    年間持系爭本票向台灣板橋地方法院聲請核發系爭本票裁定
    ，該裁定並於91年4月18日確定，原告乃於98年7月3日持系
    爭本票裁定向本院聲請對系爭房地予以強制執行之事實，業
    據其提出土地暨建物登記謄本、系爭本票、系爭本票裁定暨
    確定證明書，及強制執行聲請狀為證 (見本院審聲字卷4頁
    ；審訴字卷8至13頁)，且為被告所不爭執，應堪信為真實。
    又系爭強制執行事件之強制執行程序業經本院依原告之聲請
    准予停止執行，迄未終結一情，亦有本院98年度審聲字第
    907 號確定裁定可稽。
四、原告主張系爭本票並非伊所簽發，縱令系爭本票係真正，惟
    系爭本票債權亦已罹於時效而消滅等語。雖被告予以否認，
    並以前揭情詞置辯；但查，
(一)、按票據上之權利，對本票發票人，自到期日起算，三年間不
    行使，因時效而消滅，票據法第22條第1項定有明文。又消
    滅時效得因承認或起訴而中斷，依督促程序聲請發支付命令
    ，與起訴有同一效力；又時效中斷者，自中斷之事由終止時
    ，重行起算；又因起訴而中斷之時效，自受確定判決或因其
    他方法終結時，重行起算；又經確定判決或其他與確定判決
    有同一效力之執行名義所確定之請求權，其原有消滅時效期
    間不滿五年者，因中斷而重行起算之時效期間為五年，民法
    第129條第1項第2款、第3款、第2項第1款、及第137條第2項
    、第3項亦分別定有明文。又上開規定所稱之承認，乃債務
    人向請求權人表示認識其請求權存在之觀念通知（最高法院
    26年鄂上字第32號、61年台上字第615號判例參照）。
(二)、查系爭本票均未記載到期日 (見本院審訴字卷11、12頁)，
    ，依票據法第120條第2項規定，視為見票即付。而被告係於
    90 年間持系爭本票向台灣板橋地方法院聲請核發系爭本票
    裁定，該裁定並於91年4月18日確定，揆諸上開說明，系爭
    本票債權之時效應自91年4月18日起，重行起算5年，並於96
    年4月18日罹於時效。從而，縱令系爭本票係屬真正，惟被
    告遲至98年7月3日始持系爭本票裁定向本院聲請強制執行，
    自應認其就系爭本票債權所享有之請求權已經時效消滅。
(三)、雖被告抗辯原告迄至97年4月30日止仍有按月清償系爭借款
    之情事，可見其就系爭本票債權已為承認，故系爭本票債權
    並未罹於時效云云。惟按票據乃文義證券及無因證券，票據
    上之權利義務，悉依票上所載文義定之，與其基礎之原因關
    係各自獨立，票據上權利之行使，不以其原因關係存在為前
    提 (最高法院88年度台簡上字第55號判決參照)，是系爭本
    票債權是否存在，與系爭借款債權是否存在，本屬二事，不
    容混淆。是原告雖於97年間仍有清償系爭借款之事實 (見本
    院審訴字卷36至38頁)，惟充其量僅足證明其係承認系爭借
    款債權，尚不足據以證明其係承認系爭本票債權。況查，原
    告曾對系爭本票裁定聲明不服，提起抗告，並抗辯系爭本票
    並非其所簽發等語，嗣經台灣高等法院以其抗告理由係屬實
    體法上之爭執，尚非該非訟事件程序所得審究為由，而裁定
    駁回其抗告，有該院91年度抗字第204號裁定可稽 (見本院
    審訴字卷9、10頁)，益證原告始終否認系爭本票債權存在。
    是被告既不能舉證證明系爭本票債權曾經原告予以承認而中
    斷時效，則其所為上開抗辯，自不足取。
(四)、被告就系爭本票債權之請求權既因罹於時效而消滅，已如上
    述，則原告依民法第144條第1項之規定，自得拒絕給付。從
    而，原告依據強制執行法第14條第1項之規定，請求撤銷系
    爭強制執行事件所為強制執行程序，自屬有據，應予准許。
五、至兩造其餘之攻擊或防禦方法及未經援用之證據，經本院斟
    酌後，認為均不足以影響本判決之結果，自無逐一詳予論駁
    之必要，併此敘明。
六、爰依民事訴訟法第78條，判決如主文。
中    華    民    國    99    年    3    月    17    日
                  民事第一庭    法  官  許紋華
以上正本係照原本作成。
如對本判決上訴，須於判決送達後二十日之不變期間內，向本院
提出上訴狀。
中    華    民    國    99    年    3    月    17    日
                  民事第一庭    書記官  林玲華

司法院資訊處製作；財團法人民間司法改革基金會備份。
